【裁判字號】    99,簡上,197
【裁判日期】    990825
【裁判案由】    詐欺
【裁判全文】
臺灣臺南地方法院刑事判決             99年度簡上字第197號
上  訴  人  乙○○
上列上訴人即被告因詐欺案件，不服本院99年度簡字第1015號中
華民國99年4月30日第一審判決（聲請案號：99年度偵字第5794
號），提起上訴，本院管轄之第二審合議庭判決如下：
    主  文
上訴駁回。
    事  實
一、乙○○能預見提供自己所開設之金融帳戶予第三人使用，將
    可能遭用於不法之途，竟仍基於幫助他人詐欺取財之犯意，
    於民國97年9月23日下午3時許，在臺南市中西區舊體育館、
    友愛街口，將其先後於97年2月29日、9月23日在陽信銀行大
    業分行（以下稱為陽信銀行）、京城銀行臺南分行（以下稱
    為京城銀行）所申辦，帳號00000000000號、000000000000
    號帳戶之提款卡、存摺、密碼等，交付予鄭智仁、蔡東育（
    檢察官另行偵辦），並收受新臺幣（下同）1萬3千元。嗣該
    帳戶為詐騙集團成員取得，並意圖為自己不法之所有，而為
    下列詐欺行為：
  (一)97年9月間某日，在雅虎奇摩拍賣網站上，刊登出售凌志汽
    車之不實訊息，嗣有丙○○見該拍賣訊息，經與賣家聯繫後
    ，陷於錯誤而依指示於97年9月26日匯款60萬元至乙○○前
    開京城銀行帳戶內。
  (二)97年10月6日下午1時30分許，以玉山銀行行員之名義，撥打
    電話給丁○○，佯稱其帳戶遭利用為洗錢，必須把帳戶內金
    前提領移至安全帳戶云云，致丁○○陷於錯誤，而依指示於
    97年10月6日，匯款30萬元至乙○○前開陽信銀行帳戶內。
二、案經高雄市政府警察局刑事警察大隊報告臺灣高雄地方法院
    檢察署呈請臺灣高等法院檢察署令轉臺灣臺南地方法院檢察
    署檢察官偵查起訴。
    理  由
一、按被告以外之人於審判外之言詞或書面陳述，除法律有規定
    者外，不得作為證據；又被告以外之人於審判外之陳述，雖
    不符合同法第159條之1至第159條之4之規定，但經當事人於
    審判程序同意作為證據，法院審酌該言詞陳述或書面陳述作
    成時之情況，認為適當者，亦得為證據。當事人、代理人或
    辯護人於法院調查證據時，知有第159條第1項不得為證據之
    情形，而未於言詞辯論終結前聲明異議者，視為有前項之同
    意，刑事訴訟法第159條第1項及第159條之5分別定有明文。
    查被害人丙○○、丁○○於警詢中所為之陳述，雖屬被告以
    外之人於審判外之陳述，復未於審理期日到院接受交互詰問
    ，惟當事人於本院準備程序及審判期日中均表示對證據能力
    無意見而不予爭執，且迄至言詞辯論終結前亦未再聲明異議
    ，本院審酌上開證據資料製作時之情況，尚無違法不當之瑕
    疵，亦認為以之作為證據應屬適當，依刑事訴訟法第159 條
    之5規定，認前揭證據資料均有證據能力，合先敘明。
二、訊據被告乙○○固坦承將其所有之陽信銀行、京城銀行帳戶
    之存摺、提款卡、密碼等，交付鄭智仁，並有收受1萬3千元
    之事實，對於前開2帳戶事後遭詐騙集團用以收受贓款等情
    亦不爭執，惟矢口否認有何幫助詐欺犯行，辯稱：
  (一)上訴人確實受有委屈，其並無幫助詐欺之故意，上訴人本身
    亦是受害人，原審所認定之判決並非事實：
    查上訴人於97年9月間，因經濟困頓欲申請小額借貸，故於
    報紙廣告欄上發現有人刊登商借周轉金之廣告，因而撥打上
    面所載之電話表明欲商借金額，嗣對方同意後即要求與上訴
    人見面，惟上訴人於不知情之情況下，與詐騙集團成員鄭智
    仁見面後，對方即告知其於陽信銀行及京城銀行有認識，有
    管道可以幫上訴人貸款更多之金額，因而要求上訴人申辦銀
    行帳戶，當時上訴人手上擁有中國信託、新竹商銀、郵局及
    陽信銀行之帳戶，然鄭智仁卻要求上訴人另行申辦京城銀行
    之帳戶，如此一來才可以幫忙上訴人申辦貸款云云，上訴人
    只好於同日再行申辦京城銀行之帳戶。
    又鄭智仁另稱辦理貸款需製作資金出入紀錄，因而再要求上
    訴人交付存摺等資料，上訴人不疑有他，只好交付上開資料
    與鄭智仁辦理貸款，卻未料到鄭智仁將其提供之銀行帳戶作
    為詐騙集團用來行騙之人頭帳戶，詐取他人之財物，上訴人
    得知實情亦深感錯愕。
  (二)然上訴人完全不知對方為詐騙集團，上訴人並無幫助之故意
    ，而係為詐騙集團利用之工具，上訴人亦為本案受害人之一
    。
    次查，上訴人先前並不知情與其接洽之人為詐騙集團成員，
    上訴人與其聯絡僅係為商借金額，惟詐騙集團利用上訴人因
    亟需借錢之心理，欺騙上訴人可代其向銀行申辦貸款云云，
    使不知情之上訴人交付銀行帳戶以作為詐騙之工具，上訴人
    遭受到詐騙集團之利用，亦為本案受害人之一。
    又查，上訴人手上有中國信託、郵局、新竹商銀及陽信銀行
    之帳戶，若上訴人真有幫助詐欺之故意，則為何不將手上之
    所有帳戶賣給詐欺集團，以獲取更多之金錢？而卻係新申辦
    京城銀行之帳戶，在將其交付予詐騙集團？核上訴人所為實
    與一般故意賣帳戶幫助詐騙集團行騙之行為相異，顯見上訴
    人並不知悉對方為詐騙集團，僅係於不知情之狀況下交付帳
    戶予詐騙集團，而淪落成為詐騙集團利用工具之一，上訴人
    實無幫助詐欺之故意云云。
三、經查：
  (一)前述被告之京城銀行、陽信銀行帳戶，為詐騙集團用以收受
    丙○○、丁○○遭詐騙後所匯入款項，此據前開被害人與證
    人丙○○、丁○○於警詢中陳述甚明（警卷第7-9頁、臺灣
    高雄地方法院檢察署，以下簡稱為高雄地檢署，98年度偵字
    第12270號卷，第19-21頁），並有郵政跨行匯款申請書、京
    城銀行臺南分行97年11月5日（97）京城台分字第555號函所
    附通用查詢驗證單、印鑑卡、國民身分證領補換資料查詢結
    果、客戶存提紀錄單、跨行匯款交易明細資料（警卷第
    10-17頁）、陽信銀行大業分行97年12月4日陽信大業字第
    970057號函所附存摺存款印鑑卡、自動化服務機器跨行轉帳
    交易明細資料、警卷第18-34頁）等卷內可稽，被告此部分
    供述，應可信為真實。
  (二)被告雖否認有幫助詐欺犯行，辯稱係為辦理貸款始將系爭帳
    戶之存摺、提款卡與密碼交付他人，並無幫助詐欺之意思云
    云。然查：
    1.證人鄭智仁於偵訊中，證實曾於97年9月23日在臺南市中
      區舊體育館友愛街口收受被告所交付之存摺、提款卡、密
      碼等，其後再轉交蔡東育之情（高雄地檢署98年度偵字第
      12270號卷，第8頁）；另證人蔡東育則證稱「我是跟被告
      說以一個存摺全套含存摺、印章、提款卡及密碼可以借
      8000元，並沒有說是要幫他辦貸款，後來應該是給他1萬5
      或1萬6千元」等語（前開偵卷第15頁），此與被告所辯稱
      係為辦理貸款而交付存摺、提款卡、密碼云云，已有出入
      。
    2.被告於偵訊中，雖提出報紙分類廣告欄影本一紙，佐證其
      係為辦理貸款而與證人鄭智仁、蔡東育等聯絡。然查該分
      類廣告內容，乃記載「週轉金，2萬內，1萬1千，0000000
      000」等語（高雄地檢署前開偵卷，第18頁），其文義係
      於2萬元額度內，以每1萬元利息1千元利率而提供之民間
      小額消費借貸，已屬顯然，更無隻字提及代為辦理貸款之
      服務內容。
    3.被告於本院審理時供稱，係為償還其弟十餘萬元始辦理貸
      款，當時經由前揭分類廣告聯繫時，並未提及貸款利率，
      伊係自行詢問友人得知於貸款期間4、5年情況下，每月應
      負擔5、6千元，伊當時沒有工作，但如果貸款下來就一定
      要有工作等語（本院卷第35頁）。按貸款金額、利率、貸
      款期間、每期應償還金額等，因直接影響貸款者於清償期
      內之經濟負擔與生活品質，故為預定辦理中長期貸款者最
      為關切之因素。惟被告與對方電話聯繫中，竟於上開各項
      重要數據均不明確之情況下，遽爾同意進行貸款，並即提
      供京城銀行、陽信銀行帳戶予鄭智仁，此亦與常情有所違
      背，是被告所辯係為辦理貸款，遭欺騙始提供帳戶云云，
      乃認係臨訟卸責之詞，並無可採。
    4.末查當前金融實務，一般人均得以自己名義在金融機構設
      立帳戶，而無向不特定人蒐羅之必要，此乃眾所皆知之事
      。又詐騙集團使用人頭帳戶供作被害人交付款項之管道，
      早已為平面及電子媒體所揭露，以被告之年齡、智識及社
      會生活經驗而論，實難諉為不知。再被告開設陽信、京城
      銀行之帳戶，即需擔負保管與正當使用之責，否則任何人
      設立帳戶後，皆恣意交付予他人使用，終將使金融交易秩
      序陷於混亂，對整體社會造成衝擊。被告明知金融帳戶可
      能供為他人不法犯罪使用之工具，仍提供提款卡、密碼予
      他人使用，足見其主觀上有縱或他人將帳戶做為詐欺等不
      法用途之工具，亦與本意無違，渠等均有幫助他人詐欺之
      不確定故意，堪予認定。
二、按刑法上之幫助犯，係對於犯罪與正犯有共同之認識，而以
    幫助之意思，對於正犯資以助力，而未參與實施犯罪之行為
    者而言。是被告基於幫助詐欺取財之不確定故意，將前揭帳
    戶之提款卡、密碼交付予鄭智仁，嗣該帳戶經詐騙集團用以
    收受被害人丙○○、丁○○匯入之贓款，核被告所為，係犯
    刑法第30條第1項前段、第339條第1項詐欺取財罪之幫助犯
    ，爰依刑法第30條第2項之規定，按正犯之刑予以減輕。又
    被告以一提供帳戶之幫助行為，致有丙○○、丁○○等人遭
    詐騙集團詐取財物，侵害數個法益，應依刑法第55條想像競
    合犯規定論以一罪。
四、原審以被告罪證明確，依刑事訴訟法第449條第1項前段、第
    454條第2項，刑法第30條、第339條第1項、第55條、第41條
    第1項前段，刑法施行法第1條之1，量處有期徒刑4月，並諭
    知易科罰金之折算標準，認事用法俱無不合，量刑亦稱妥適
    。被告猶執前詞否認犯罪，並提起上訴請求撤銷原判決，核
    無理由，應予駁回。
據上論斷，依刑事訴訟法第455條之1第1項、第3項、第368條，
判決如主文。
本案經檢察官甲○○到庭執行職務。
中    華    民    國    99    年    8     月    25    日
                  刑事第六庭  審判長  法  官  蔡直青
                                      法  官  郭瓊徽
                                      法  官  吳坤芳
以上正本證明與原本無異
不得上訴
                                      書記官  程伊妝
中    華    民    國    99    年    8     月    25    日

司法院資訊處製作；財團法人民間司法改革基金會備份。
